【裁判字號】    88,上易,5093
【裁判日期】    890107
【裁判案由】    侵占
【裁判全文】
臺灣高等法院刑事判決                          八十八年度上易字第五九三號
    上  訴  人  臺灣新竹地方法院檢察署檢察官
    被      告  甲○○
右上訴人因被告侵占案件，不服臺灣新竹地方法院八十八年度易字第一０四號，中華
民國八十八年九月二十日第一審判決（起訴案號：臺灣新竹地方法院檢察署八十七年
度偵續一字第七號）提起上訴，本院判決如左：
    主  文
上訴駁回。
    理  由
一、本案經本院審理結果，認為第一審判決認為無法證明被告甲○○有侵占之犯行，
    而諭知無罪之判決，並無不當，應予維持，並引用第一審判決書記載之理由。（
    如附件）
二、檢察官上訴意旨略以：（一）本件告訴人指訴被告有侵占犯行，除已於偵查中指
    訴綦詳外，並提出嗣為被告所不否認之「合約書」及所附之分配表，依該合約文
    件所載，二造確有出資各半，盈餘各半之約定。（二）、二造確有合夥經營本件
    六項工程，且告訴人於各項進行中並有以支出部分工人薪資、及各項部分雜支費
    用以為合夥出資等情，並據證人即工程進行中由告訴人或被告僱請之工人黃雲昌
    、林保章、范光胤、張清貴等人於偵查中結證屬實。參以：被告嗣於偵查中亦不
    否認曾與告訴人對過三個工程之帳等情，堪見告訴人與被告確有就本件六項工程
    而為合夥共同經營，且告訴人亦確有依約出資之情。（三）、告訴人於偵、審中
    均能詳列出合夥工程中其支出之明細，並提出大部分單據憑證，此有告訴人提出
    附卷支付款項明細清冊一件可稽，經於偵查中當場與被告對質核算結果，被告除
    對少數無憑證部分加以否認外，亦經其確認。且依彼此確認之結果，被告應給付
    新台幣總計九十一萬二千七百四十五元之合夥盈餘。反觀被告，自偵查之初迄至
    本件第一審審理終結時，猶不能提出計算明細之情，據此以觀，堪信告訴人之指
    訴非屬妄為。（四）、再依被告於偵查中，先則否認有合夥關係，繼而承認有訂
    合夥契約，再則稱前項合夥工程僅盈餘三十餘萬元，嗣又改稱並無任何盈餘等情
    之情形以觀，被告顯然無法交待，其前開所自承由其領得工程款總收入四百餘萬
    元之去向，亦提不出憑證以證其為合夥團體所支出成本費用額究有多少，以昭憑
    信，顯見前述六項工程收入中應給付予告訴人之盈餘，早已為被告所侵吞，倘被
    告於合夥進行中，無為自己不法所有之意圖，並進而侵占雙方合夥之六項工程款
    ，何人能信。
三、按犯罪事實應依證據認定之，無證據不得推定其犯罪事實，刑事訴訟法第一百五
    十四條定有明文。又事實之認定，應憑證據。如未能發現相當證據，或證據不足
    以證明，自不能以推測或擬制之方法，為裁判基礎。（最高法院四十年台上字第
    八六號判例意旨參照）。
四、經查：
    （一）、按告訴人之告訴，係以使被告受刑事追訴為目的，是其陳述是否與事實
            相符，仍應調查其他證據以資審認。（最高法院五十二年台上字第一三
            ００號判例意旨參照），本件上訴意旨（一）所指告訴人乙○○指訴被
            告有侵占部分，為告訴人一己之指訴，不得以此遽認被告之犯行。
    （二）、次按合夥人之出資，為合夥人全體之公同共有，合夥人退夥時，其公同
            共有權即行喪失。縱退夥人與他合夥人間結算後尚有出資償還請求權，
            而在未償還以前仍屬於他合夥人之公同共有，並非於退夥時當然變為退
            夥人之物。他合夥人不履行償還義務，並非將其持有他人之物易為不法
            所有，自不生侵占問題。（最高法院二十八年上字第二三七六號判例意
            旨參照）本件上訴意旨（二）部分所論述者為被告與告訴人有合夥關係
            ，以及告訴人亦有出資等情。上訴意旨（三）部分係論及告訴人於偵查
            中已提出大部分支付憑證，被告對於告訴人提出之帳目，亦部分確認，
            但由其論述中觀之，被告與告訴人就雙方之合夥帳目仍有看法不一致之
            處，且告訴人於本院審理時陳稱：「地檢時有會算過，他都不點交，有
            過很多次，他說盈餘沒那麼多，他的帳與我的帳有出入．．．．。」（
            見本院八十八年十二月七日訊問筆錄），足見告訴人與被告間就合夥之
            財產尚未結算清楚，依前開判例意旨所示，被告遲未與告訴人結算與分
            配合夥財產，僅係民事問題，不生侵占情事。
    （三）、上訴意旨（四）部分所指被告前後所供不一，又無法提出證據證明其看
            法乙節觀之，被告之辯解確有不成立之處，但被告之辯解縱不能成立，
            仍非有積極證據足以證明其犯罪行為，不能遽為有罪之認定。（最高法
            院三十年上字第一八三一號判例意旨參照），是亦不能以被告之辯解縱
            不能成立，而認定其有侵占之犯行。
五、此外，查無其他積極證據足以證明被告確有公訴人所指之侵占犯行，原審以無法
    證明被告犯罪，為被告無罪之諭知，經核並無不合，檢察官上訴意旨，猶以上開
    意旨指摘原判決不當，為無理由，應予駁回。
六、被告經合法傳喚，無正當理由不到庭，爰不待其陳述，逕行判決。
據上論斷，應依刑事訴訟法第三百七十一條、第三百七十三條、第三百六十八條，判
決如主文。
本案經檢察官蔡茂松到庭執行職務。
中    華    民    國    八十九    年       一       月        七        日
                            臺灣高等法院刑事第二十四庭
                                審判長法  官  陳  貽  男
                                      法  官  帥  嘉  寶
                                      法  官  李  世  貴
右正本證明與原本無異。
不得上訴。
                                      書記官  魏  汝  萍
中    華    民    國    八十九    年       一       月        十        日
附件：
臺灣新竹地方法院刑事判決                          八十八年度易字第一四號
    公  訴  人  臺灣新竹地方法院檢察署檢察官
    被      告  甲○○  男三十八歲（民國○○年○月○日生）
                        住新竹縣湖口鄉長嶺村嶺尾一三之一號
                        居新竹縣湖口鄉○○路○段九號
                        身分證統一編號：Ｊ一二一七五二八四號
右列被告因侵占案件，經檢察官提起公訴（八十七年度偵續一字第七號），本院判決
如左：
    主  文
甲○○無罪。
    理  由
一、公訴意旨略以：被告周添德於民國八十四年一月十二日起與告人乙○○二人合夥
    共同出資承包新竹縣政府街單價小型工程六件，並約定平均出資及平分利潤，其
    中以「逢聖」水電工程有限公司名義承包之工程者，計有(1)竹北泰和里中華路工
    地、(2)竹東長春路工地、(3)竹東員崠淨水廠工地、(4)新豐鄉德龜溪工地、(5)新豐
    鄉○○路工地等五處，另(6)竹北營運所之新裝工程則以周添德名義承包。其中告
    訴人乙○○並單獨負責(4)新豐鄉德龜溪工地之勞務支出，被告甲○○單獨負責(5)
    新豐鄉○○路工地之勞務支出，其餘工地則由二人共同負責並各自支出工程所需
    費用，但上開六件合夥工地之事業，對外支付押標金、環保費、保固金之繳付及
嗣後完工後工程款之領取財務管理部分則由被告甲○○負責，係屬前述合夥事業
    管理財務收入支出之從事業務之人。總計前開六項工程款（含保固金領回部分）
    之收入總額為新臺幣（下同）四百三十九萬五千八百二十八元萬元，支出總成本
    費用額（包括合夥應支給二方之工資總額）為三百十萬二千七百三十八元，總盈
    餘計有一百二十九萬三千零九十元。詎於前開六項工程完工後，被告周添德就上
    開盈餘之半數即六十四萬六千五百四十五元，以及自前述工程領回之押標金、環
    保費之半數二十六萬七千二百元，總計九十一萬三千七百四十五元，係應給付予
    告訴人乙○○之金錢，詎被告甲○○竟意圖為自己不法之所有，將上開應給付予
    乙○○之合夥事業利潤悉數侵吞人己，經告訴人乙○○多次要求核帳，被告甲○
    ○每以資料不足為由而拒絕會帳，並否認告訴人乙○○之出資。至此告訴人乙○
    ○始查知上情。因認被告甲○○涉有刑法業務上侵占罪嫌云云。
二、按犯罪事實應依證據認定之，無證據不得推定其犯罪事實，刑事訴訟法第一百五
    十四條定有明文。又認定不利於被告之事實，須依積極證據，苟積極證據不足以
    為不利於被告事實之認定時，即應為有利於被告之認定，更不必有何有利之證據
    ，最高法院三十年上字第八一六號判例亦有明示。按刑法業務上侵占罪，乃係對
    於業務上所持有之物，意圖為自己或第三人不法之所有，而侵占該所持有之物為
    要件。本件公訴人認定被告侵占合夥財產中應給付予告訴人乙○○之九十一萬三
    千七百四十五元，無非以合夥合約書、告訴人有支出合夥工程中之費用及單據為
    據。
三、訊之被告甲○○固坦承有與告訴人乙○○合夥投資上開六項工程，且工程款均為
    其領取之事實，惟堅決否認有侵占犯行，辯稱：乙○○並未依約定出資，他有支
    出部分工程費用，工程款下來後，伊有將錢算給他等語。經查，（一）被告甲○
    ○及告訴人乙○○於八十四年一月十二日，針對新竹縣單價小型工程簽訂契約合
    資承作，並約定押標金、環保費雙方各出一半，合資款項存入銀行，增加資金雙
    方各出一半，工程款領回時扣除開支薪水存入公款，此有該二人所不否認之合約
    書及所附明細表影本一份附卷可參（參見九三一二號偵查卷第十一、十二頁）。
    是雙方顯係訂立合夥契約，依民法第六百六十八條規定，各合夥人之出資當屬合
    夥人公同共有。本件合夥之工程，因被告甲○○已先行支出押標金三十萬元及環
保費二十三萬四千四百元，依約告訴人亦應出資一半即二十六萬七千二百元並存
    入銀行帳戶，然告訴人並未存入銀行帳戶，而係出資三十萬四千七百元用於上開
    部分合夥工程費用上，此為告訴人於本院八十八年七月十九日調查中陳稱明確，
    是被告甲○○辯稱告訴人未依「約定方式」出資，並非無據。（二）然而，告訴
    人既已出資三十萬四千七百元於上開合夥工程費，而被告於上開工程款領取後扣
    除該出資，確有再清償告訴人墊付之其他工程費用，此亦為告訴人及被告於該次
    本院調查中所不否認，則顯見被告事後始同意告訴人出資之方式並曾償付告訴人
    其他之工程墊款。惟被告辯稱工程總收入為四百三十九萬五千八百二十八元，盈
    餘為三、四十萬元，並提出收入及支出明細一份附卷可憑，而告訴人對此盈餘不
    同意，認應分得九十一萬三千七百四十五元，亦提出支付明細一份附卷可參，雙
    方經數次對帳後，均無法達成共識。（三）按告訴人與被告間之合夥契約雖因告
    訴人主張退夥而請求返還原出資，然因雙方或因出資方式，或因對於賸餘財產之
    數額有爭議，致被告遲未分配予告訴人應得之出資，此部分應純屬民事債務糾葛
    ，但並無其他證據足資證明被告有侵占該合夥財產之行為，尚不得僅因被告遲未
    分配合夥財產，即遽認其有不法所有之侵占犯行，況被告確曾償付告訴人出資以
    外之工程墊款。此外，復查無其他積極證據足資證明被告有業務侵占犯行，自屬
    不能證明其犯罪，應為無罪之諭知。
據上論斷，應依刑事訴訟法第三百零一條第一項，判決如主文。
本案經檢察官許麗美到庭執行職務。
中      華      民      國    八十八    年      九      月     二十     日
                                      臺灣新竹地方法院刑事第二庭
                                          法  官  雷  雯  華
右正本證明與原本無異。
如不服本判決，應於判決送達後十日內向本院提出上訴狀（應附繕本），上訴於臺灣
高等法院。
                                          書記官  張  倩  影
中      華      民      國    八十八    年      九      月     二十     日


司法院資訊處製作；財團法人民間司法改革基金會備份。
